【裁判字號】    97,易,81
【裁判日期】    971216
【裁判案由】    重利
【裁判全文】
臺灣宜蘭地方法院刑事判決                97年度易字第81號
公  訴  人  臺灣宜蘭地方法院檢察署檢察官
被      告  己○○
選任辯護人  林國漳律師
被      告  丙○○
            甲○○
上列被告因犯重利案件，經檢察官提起公訴（95年度偵字第2349
號），本院判決如下：
    主  文
己○○共同連續乘他人急迫貸以金錢，而取得與原本顯不相當之
重利，處有期徒刑陸月，如易科罰金，以銀元參佰元即新臺幣玖
佰元折算壹日，減為有期徒刑參月，如易科罰金，以銀元參佰元
即新臺幣玖佰元折算壹日。扣案之空白本票參本及行動電話SIM
卡壹張（門號0000000000號）均沒收。
丙○○共同乘他人急迫貸以金錢，而取得與原本顯不相當之重利
，處有期徒刑肆月，如易科罰金，以銀元參佰元即新臺幣玖佰元
折算壹日，減為有期徒刑貳月，如易科罰金，以銀元參佰元即新
臺幣玖佰元折算壹日。
甲○○無罪。
    事  實
一、己○○與丙○○共同基於乘他人急迫貸以金錢，而取得與原
    本顯不相當之重利之犯意聯絡，共同於附表編號1所示之時
    間、地點，貸予乙○○如附表編號1所示之金額，而收取如
    附表編號1所示與原本顯不相當之重利。己○○復承前之乘
    他人急迫貸予金錢而取得與原本顯不相當之重利之概括犯意
    ，連續於附表編號2、3、4所示之時間、地點，貸予丁○○
    、戊○○如附表編號2、3、4所示之金額，而收取如附表編
    號2、3、4所示與原本顯不相當之重利。嗣經警於95年6月7
    日下午1時40分許為警在宜蘭縣五結鄉○○路與中正路口查
    獲，並扣得己○○所有之空白本票3本、商業本票4張、支票
    1張、新臺幣（下同）147萬9百元、行動電話SIM卡1張（000
    0000000號）等物。
二、案經乙○○、丁○○訴由宜蘭縣政府警察局羅東分局報請臺
    灣宜蘭地方法院檢察署檢察官偵查起訴。
    理  由
壹、證據能力部分：
    按被告以外之人於審判外之言詞或書面陳述，除法律有規定
    者外，不得作為證據，刑事訴訟法第159條第1項定有明文。
    查本件證人乙○○、丁○○、戊○○於警詢之供述，雖屬被
    告以外之人於審判外之陳述，惟被告於本院調查證據時，已
    知有同法第159條第1項不得為證據之情形，而未於言詞辯論
    終結前聲明異議，依同法第159條之5第2項之規定，視為有
    同條第1項之同意，本院審酌上開證人之言詞陳述作成時之
    情況，認為適當，爰依同法第159條之5第1項之規定認有證
    據能力，合先敘明。
貳、實體部分：
一、訊據被告己○○對於上揭乘他人急迫貸以金錢，而取得與原
    本顯不相當之重利之犯行均坦承不諱，惟矢口否認有與被告
    丙○○共同貸放之行為，辯稱：伊是自己1個人做的云云；
    訊據被告丙○○則矢口否認有何共同乘他人急迫貸以金錢，
    而取得與原本顯不相當之重利之犯行，被告丙○○辯稱：係
    因乙○○要伊與己○○協談債務才向乙○○收取款項云云。
    經查，上開事實，業經告訴人乙○○、丁○○及被害人戊○○分於警詢及偵查中指述甚詳，且經證人庚○○、廖志堅證
    述明確，復有被告己○○所有之空白本票3本、商業本票4張
    、支票1張、行動電話SIM卡1張（0000000000號）扣案可資
    參佐，自堪信為真實。至被告己○○雖否認有與被告丙○○
    共同收取重利，且被告丙○○亦否認有參與重利之犯行云云
    ，然依證人乙○○於偵查中證稱：「那天自稱小胖（指被告
    丙○○）的人說是己○○叫他來跟我收錢，要我開20萬元支
    票給他，我說我沒有錢，開支票給你也沒有用，後來我要拿
    支票給他看，小胖就一手要拿過去看，我就不放手又將支票
    拉回來，後來小胖趁我不注意的時候，速度很快就直接拿走
    那個信封袋」等語（見偵查卷第47頁筆錄），核與其於本院
    審理時證稱：「向己○○借錢，小胖說己○○要他來收利息
    ，我就跟他說我身上沒有錢，小胖說一定要收到錢回去交代
    ，所以有發生拉扯」等語大致相符（見本院卷第60-62頁筆
    錄），顯見被告丙○○確有向證人乙○○收取利息，並於索
    討過程中與證人乙○○發生拉扯等情無誤，則若被告丙○○
    並未與被告己○○共同貸放款項收取重利，則其何以須如此
    積極催討債務？且被告丙○○先辯稱其係因為己○○要求其
    去與乙○○協商債務云云（見本院卷第100頁筆錄），後又
    改稱其係因受乙○○之委託而與己○○協調債務云云（見本
    院卷第175頁筆錄），其前後所為之供述顯相矛盾，自不足
    採信，故被告己○○與丙○○有共同乘他人急迫而貸予款項
    收取與原本顯不相當之重利之犯行均堪以認定。綜上所述，
    本件事證明確，被告己○○、丙○○重利犯行均堪以認定，
    均應依法論科。
二、查被告行為後，前於94年2月2日修正公布之刑法，已自95年
    7月1日起施行，修正後刑法第2條之規定，乃係關於新舊法
    比較適用之準據法，其本身無關行為可罰性要件之變更，故
    於95年7月1日刑法修正施行後，如有涉及比較新舊法之問題
    ，即應逕依修正後刑法第2條第1項規定，為「從舊從輕」之
    比較（最高法院95年度第8次刑事庭會議決議意旨參照）。
    經查：
（一）刑法第344條雖未修正，然於上開刑法及其施行法修正施
      行前，依罰金罰鍰提高標準條例第1條前段規定，刑法第
      344條所定罰金刑部分之法定刑度為銀元1000元以下係提
      高為銀元10000元即新臺幣30000元以下，最低刑度則依修
      正前刑法第33條第5款規定，均為銀元1元即新臺幣3元以
      上。嗣因刑法施行法第1條之1已增訂：「中華民國九十四
      年一月七日刑法修正施行後，刑法分則所定罰金之貨幣單
      位為新臺幣；九十四年一月七日刑法修正時，刑法分則編
      未修正之條文定有罰金者，自九十四年一月七日刑法修正
      施行後，就其所定數額提高為三十倍，但七十二年六月二
      十六日至九十四年一月七日新增或修正之條文，就其所定
      數額提高為三倍。」，而此規定因屬前揭罰金罰鍰提高標
      準條例第1條但書所稱「法律已依一定比率規定罰金或罰
      鍰之數額或倍數」之情形，自應優先適用；又修正後刑法
      第33條第5款亦已將罰金刑調整為新臺幣1000元以上，以
      百元計算，是比較修正前後刑度結果，修正後之規定對被
      告並非較為有利，應適用修正前之規定。
（二）刑法第56條連續犯之規定業經刪除，則被告之數犯罪行為
      ，應予分論併罰。此刪除雖非犯罪構成要件之變更，但顯
      已影響行為人刑罰之法律效果，自屬法律有變更，依新法
      第2條第1項規定，比較新、舊法結果，仍應適用較有利於
      被告之行為時法律即舊法論以連續犯。
（三）修正後刑法第41條第1項前段有關易科罰金折算標準之規
      定為：「犯最重本刑為五年以下有期徒刑以下之刑之罪，
      而受六個月以下有期徒刑或拘役之宣告者，得以新臺幣一
      千元、二千元或三千元折算一日，易科罰金。」，而修正
      前同條項就易科罰金之折算標準係規定：「得以一元以上
      三元以下折算一日，易科罰金」，再依修正前罰金罰鍰提
      高標準條例第2條（現已刪除）之規定，就其原定數額提
      高為100倍折算1日，即係以銀元100元、200元、300元折
      算1日，折算為新臺幣幣值後，則為以新臺幣300元、600
      元、900元折算1日。是比較修正前後之易科罰金折算標準
      ，自以行為時即修正前之規定，較有利於被告。本案既仍
      適用修正前刑法第41條第1項前段之規定，定被告易科罰
      金之折算標準，自仍應適用修正前罰金罰鍰提高標準條例
      第2條之規定提高折算之罰金數額，亦此敘明，且為免與
      刑法第41條第1項修正施行後所定易科罰金折算標準改採
      新臺幣計算產生混淆誤解起見，另引用現行法規所定貨幣
      單位折算新臺幣條例第2條明定易科罰金折算標準及折算
      新臺幣之數額，以資明確。
三、核被告己○○、丙○○所為，均係犯刑法第344條之重利罪
    。被告己○○與丙○○就附表編號1所示之犯行，有犯意之
    聯絡及行為之分擔，皆為共同正犯。查被告己○○就附表編
    號1至4所示之多次犯行，時間緊接，方法相同，觸犯構成要
    件相同之罪名，顯係基於概括犯意為之，為連續犯，應依修
    正前刑法第56條之規定論以一罪，並依法加重其刑。爰審酌
    被告乘他人急迫而貸與金錢並收取與原本顯不相當之重利，
    及其素行、智識程度、犯罪所生危害、犯後態度等一切情狀
    ，分別量處如主文所示之刑，並諭知易科罰金之折算標準。
    又查被告前開犯罪之時間，均係在96年4月24日之前，依中
    華民國九十六年罪犯減刑條例第2條第1項第3款、第7條、第
    9條之規定，應減其宣告刑2分之1，並依法諭知其宣告刑及
    減得之刑，並均諭知易科罰金之折算標準。至於扣案之空白
    本票3本及行動電話SIM卡1張（0000000000號），均為被告
    己○○所有供其犯罪所用之物，業據被告己○○供陳在卷，
    應依刑法第38條第1項第2款之規定，宣告沒收之。至另扣案
    之黑色背包1個、現金147萬9百元、SIM卡2張（0000000000
    、0000000000），被告己○○否認為其所有供本件犯罪所用
    之物，爰不另為沒收之諭知，附此敘明。
四、公訴意旨另以：被告丙○○與己○○、甲○○共同基於乘他
    人急迫貸以金錢，而取得與原本顯不相當之重利之概括犯意
    ，共同連續於附表編號2、3、4所示之時間、地點，貸予丁○○、戊○○如附表所示之金額，而收取如附表編號2、3、
    4所示與原本顯不相當之重利，因認被告丙○○另涉犯刑法
    第344條之共同連續重利罪云云。按犯罪事實應依證據認定
    之，無證據不得認定犯罪事實；不能證明被告犯罪者，應諭
    知無罪之判決，刑事訴訟法第154條第2項、第301條第1項分
    別定有明文。又所謂認定犯罪事實之證據，係指足以認定被
    告確有犯罪行為之積極證據而言，如未發現相當證據，或證
    據不足以證明，自不能以推測或擬制之方法，以為裁判基礎
    。又認定不利於被告之事實，需依積極證據，茍積極證據不
    足為不利於被告事實之認定時，即應為有利於被告之認定，
    更不必有何有利之證據。訊據被告丙○○堅決否認其有與被
    告己○○共同貸放款項予丁○○、戊○○而收取與原本顯不
    相當重利之犯行，被告施孟智辯稱：伊沒有參與重利之犯行
    等語。經查，依證人丁○○於審理中之證述：「係向被告己○○借錢」等語（見本院卷第65頁筆錄），且證人戊○○於
    警詢中證稱：「我都是撥打己○○的行動電話借錢」等語明
    確（見警訊第28頁筆錄），故依證人丁○○及戊○○所證述
    之情節觀之，證人丁○○及戊○○借款均係向被告己○○接
    洽，而均未向被告丙○○取款亦未由被告丙○○為其等收取
    利息，故自不能僅憑證人丁○○、戊○○之前開證詞，而遽
    認被告丙○○有參與貸放款項收取重利之犯行。從而，依檢
    察官所舉之證據，尚不足以認定被告丙○○涉犯此部分之重
    利犯行，本院復查無其他積極證據足資認定被告丙○○重利
    之犯行，而檢察官認此與前揭論罪科刑之重利罪間，有連續
    犯之裁判上一罪關係，爰不另為無罪之諭知，附此敘明。
參、無罪部分：
一、公訴意旨略以：被告甲○○與己○○、丙○○共同基於乘他
    人急迫貸以金錢，而取得與原本顯不相當之重利之概括犯意
    ，共同連續於附表編號1、2、3、4所示之時間、地點，貸予
    乙○○、丁○○、戊○○如附表所示之金額，而收取如附表
    所示與原本顯不相當之重利，因認被告甲○○涉犯刑法第34
    4條之重利罪云云。
二、按犯罪事實應依證據認定之，無證據不得認定犯罪事實；不
    能證明被告犯罪者，應諭知無罪之判決，刑事訴訟法第154
    條第2項、第301條第1項分別定有明文。又所謂認定犯罪事
    實之證據，係指足以認定被告確有犯罪行為之積極證據而言
    ，如未發現相當證據，或證據不足以證明，自不能以推測或
    擬制之方法，以為裁判基礎。又認定不利於被告之事實，需
    依積極證據，茍積極證據不足為不利於被告事實之認定時，
    即應為有利於被告之認定，更不必有何有利之證據。次按，
    刑事訴訟上證明之資料，無論其為直接證據或間接證據，均
    須達於通常一般人均不致於有所懷疑，而得確信其為真實之
    程度，始得據為有罪之認定，若其關於被告是否犯罪之證明
    未能達此程度，而有合理性懷疑之存在，致使無從形成有罪
    之確信，根據「罪證有疑，利於被告」之證據法則，即不得
    遽為不利被告之認定，其以情況證據（即間接證據）斷罪時
    ，尤須基於該證據在直接關係上所可證明之他項情況事實，
    本乎推理作用足以確證被告有罪，方為合法，不得徒憑主觀
    上之推想，將一般經驗上有利被告之其他合理情況逕予排除
    ，此觀諸最高法院76年度臺上字第4986號、32年度上字67號
    判例意旨亦甚顯明。
三、本件公訴人認被告甲○○涉犯重利罪，無非係以證人乙○○
    、庚○○、丁○○、戊○○之證述及扣案之空白本票3本、
    商業本票4張、支票1張、147萬9百元、行動電話SIM卡3張等
    物為據。訊據被告甲○○固不否認於95年6月7日當日與被告
    己○○一起為警查獲，而有陪同被告己○○至現場等情不諱
    ，惟堅決否認有何重利之犯行，辯稱：伊沒有與己○○共同
    為重利之犯行，僅係來宜蘭找己○○等語。經查：
（一）依證人乙○○於警詢中之證述其並不認識甲○○等情（見
      警卷第14頁筆錄），核與其於本院審理時證稱：沒有看過
      甲○○等語相符（見本院卷第62頁筆錄），故證人乙○○
      所述堪信為真實，顯見被告甲○○確未曾與證人乙○○聯
      繫接洽。而證人庚○○雖於警詢時證稱：曾經看過甲○○
      多次開車從我家經過等語（見警卷第19-20頁筆錄），然
      證人庚○○於本院審理時則證稱：「甲○○我之前沒有看
      過他，被警察查獲那天才第一次看到甲○○」等語明確（
      見本院卷第96-97頁筆錄），核證人庚○○前後於警詢及
      本院審理時所述均有不符，其所為證述顯有瑕疵，自不得
      僅憑該有瑕疵之證述，而遽認被告甲○○有參與貸放款項
      及收取重利之犯行，況縱認證人庚○○前於警詢時所為之
      證述為真，然以證人庚○○僅見過被告甲○○開車經過之
      情形下，尚難認定被告甲○○有參與何貸放款項及收取重
      利之行為，故依證人乙○○、庚○○之證述，均不能證明
      被告甲○○有參與重利之犯行。
（二）證人丁○○雖於警詢時指稱被告甲○○亦係貸放款項之人
      等語（見警卷第24頁筆錄），然依證人丁○○於本院審理
      中證稱：「我是向己○○借錢，己○○我比較記得，但是
      甲○○我比較沒有印象，當時我有打電話要請己○○來拿
      錢，當時指認甲○○是因為錢是跟己○○拿到，甲○○在
      旁邊，來是兩個人來，甲○○他沒有說話，我不知道他是
      否是地下錢莊的人，我看過甲○○1次……利息由己○○
      收取，甲○○沒有一起來」等語（見本院卷第65-69頁筆
      錄），故依證人丁○○於本院審理中所述，可知被告甲○○僅陪同被告己○○前往1次，且被告甲○○僅在一旁均
      未講話，而放款及收取利息均係由被告己○○為之，則是
      否能因被告甲○○陪同被告己○○前往1次，而認被告甲○○有共同重利之犯行，尚屬有疑，況證人丁○○前後於
      警詢及審理中所為之證述有所不符，則亦不能僅依證人丁○○前開有瑕疵之證述而為被告甲○○不利之認定，故依
      證人丁○○之證述，尚不足為被告甲○○涉犯共同重利罪
      之證明。
（三）證人戊○○於警詢時雖證述伊係向己○○及甲○○等人借
      貸金錢，伊都是撥打己○○所留給伊的電話聯絡借貸及償
      還事宜等語（見警卷第27-28頁筆錄），然依證人戊○○
      所述之內容觀之，證人戊○○無論係聯絡借貸或聯絡償還
      事宜時，均係與被告己○○聯繫，而並未與被告甲○○有
      何接洽聯繫，則僅因被告甲○○於為警查獲當日有與被告
      己○○一同前往之事實，尚難即推認被告甲○○有何參與
      貸放款項及收取利息之犯行，故依證人戊○○之證述，亦
      不能證明被告甲○○有共同為重利之犯行。
四、綜上所述，依公訴人所舉之證據，尚不足證明被告甲○○涉
    有前開公訴人所指之重利犯行，此外，復查無其他積極之證
    據足資認定被告甲○○涉犯上開罪嫌，揆諸前揭說明，自應
    就被告甲○○被訴上開重利罪之部分，為無罪判決之諭知。
據上論斷，應依刑事訴訟法第299條第1項前段、第301條第1項前
段，修正前刑法第56條、第41條第1項前段，刑法第28條、第344
條、第38條第1項第2款，罰金罰鍰提高標準條例第1條，修正前
罰金罰鍰提高標準條例第2條，現行法規所定貨幣單位折算新臺
幣條例第2條，中華民國九十六年罪犯減刑條例第2條第1項第3款
、第7條、第9條，判決如主文。
本案經檢察官張立言到庭執行職務。
中    華    民    國    97    年    12    月    16    日
                  刑事第二庭法  官  鄭貽馨
以上正本證明與原本無異。
如不服本判決應於收受送達後十日內向本院提出上訴書狀，並應
敘述具體理由；其未敘述上述理由者，應於上訴期間屆滿後二十
日內向本院補提理由書(均須按他造當事人之人數附繕本)「切勿
逕送上級法院」。
                            書記官  林嘉萍
中    華    民    國    97    年    12    月    17    日
附錄本案論罪科刑法條全文：
中華民國刑法第344條
乘他人急迫、輕率或無經驗貸以金錢或其他物品，而取得與原本
顯不相當之重利者，處1年以下有期徒刑、拘役或科或併科1千元
以下罰金。
附表：
┌──┬──┬───┬──────┬───────┐
│編號│借款│借款時│借款金額    │收取之利息（新│
│    │人  │間及地│（新臺幣）  │臺幣）        │
│    │    │點    │            │              │
├──┼──┼───┼──────┼───────┤
│1   │林月│95年3 │10萬元，預扣│每7天為1期，每│
│    │香  │月2日 │利息2萬元， │期2萬元之利息 │
│    │    │在宜蘭│實際取得8萬 │。            │
│    │    │縣五結│元。        │              │
│    │    │鄉隆昌│            │              │
│    │    │路1號 │            │              │
├──┼──┼───┼──────┼───────┤
│2   │康銘│95年5 │10萬元。    │每10天為1期， │
│    │智  │月19日│            │每期3萬元之利 │
│    │    │在宜蘭│            │息。          │
│    │    │縣宜蘭│            │              │
│    │    │市環河│            │              │
│    │    │路107 │            │              │
│    │    │號    │            │              │
├──┼──┼───┼──────┼───────┤
│3   │莊清│94年10│15萬元，預扣│每5天為1期，每│
│    │日  │月間某│利息3萬元， │期3萬元之利息 │
│    │    │日在宜│實際取得12萬│。            │
│    │    │蘭縣羅│元。        │              │
│    │    │東鎮公│            │              │
│    │    │正路  │            │              │
│    │    │463號5│            │              │
│    │    │樓之2 │            │              │
├──┼──┼───┼──────┼───────┤
│4   │莊清│95年5 │20萬元。    │每5天為1期，每│
│    │日  │月30日│            │期10萬元之利息│
│    │    │在宜蘭│            │。            │
│    │    │縣羅東│            │              │
│    │    │鎮公正│            │              │
│    │    │路463 │            │              │
│    │    │號5樓 │            │              │
│    │    │之2   │            │              │
└──┴──┴───┴──────┴───────┘


司法院資訊處製作；財團法人民間司法改革基金會備份。
